【裁判字號】    98,醫,5
【裁判日期】    990831
【裁判案由】    醫療糾紛
【裁判全文】
臺灣嘉義地方法院民事判決                 98年度醫字第5號
原      告  甲○○
訴訟代理人  許雅芬律師
被      告  陽明醫院
法定代理人  丁○○
被      告  乙○○
前二人共同
訴訟代理人  何永福律師
複 代理 人  丙○○
上列當事人間醫療糾紛事件，於中華民國99年8月17日言詞辯論
終結，本院判決如下：
    主  文
原告之訴駁回。
訴訟費用由原告負擔。
    事  實  及  理  由
壹、原告起訴主張：緣被告乙○○為被告陽明醫院副院長，受僱
    於被告陽明醫院執行骨科醫療業務，原告前因腰部疼痛至被
    告陽明醫院就診，當時原告乃係行動自如之人，並分別於民
    國96年7 月24日、8月10日及8月29日經由被告乙○○手術治
    療後，卻呈現癱瘓情形，雖仍住院14日，惟病情毫無起色，
    最後轉至台南奇美醫院治療，經醫院診為「胸椎骨折術後下
    肢半癱乏力併傷口感染」，顯然被告乙○○醫師涉有重大醫
    療過失。按「因故意或過失，不法侵害他人之權利者，負損
    害賠償責任」、「不法侵害他人之身體或健康者，對於被害
    人因此喪失或減少勞動能力或增加生活上之需要時，應負損
    害賠償責任」、「不法侵害他人之身體、健康、名譽、自由
    、信用、隱私、貞操，或不法侵害其他人格法益而情節重大
    者，被害人雖非財產上之損害，亦得請求賠償相當之金額。
    前二項規定，於不法侵害他人基於父、母、子、女或配偶關
    係之身分法益而情節重大者，準用之」、「不法毀損他人之
    物者，被害人被害人得請求賠償其物因毀損所減少之價額」
    、「受僱人與行為人連帶負損害賠償責任。如被害人依前項
    但書之規定，不能受損害賠償時，法院因其聲明，得斟酌僱
    用人與被害人之經濟狀況，令僱用人為全部或一部之損害賠
    償」，民法第184條第1項前段、第193條第1項、第195條第1
    項、第196條、第188條分別定有明文。準此，爰依前揭法條
    規定，訴請被告等連帶賠償醫藥費新臺幣（下同）137 萬元
    、喪失或減少勞動能力72萬元、增加生活上需要40萬元、精
    神損害賠償100萬元、受傷期間未工作薪資408萬元，以上合
    計共757萬元。並聲明：1、被告應連帶給付原告757 萬元，
    及自本訴狀送達翌日起至清償日止，按年息百分之5 計算之
    利息。2、訴訟費用由被告共同連帶負擔。
貳、被告方面則以；本案依照行政院衛生署醫事審議委員會鑑定
    意見認為：（一）原告目前兩下肢肌力約三分，屬於半癱，
    臨床上兩年內仍有部分恢復之可能性，不符合癱瘓之定義。
    （二）原告目前兩下肢自大腿以下肌力約三分，兩側踝關節
    攣縮，雖有神經性膀胱，但已可自解尿液，繼續復健，兩年
    內仍有部分回復之可能性。（三）原告目前身體狀況屬神經
    損傷，屬脊椎手術偶見之併發症，且脊椎傷口感染亦會增加
    神經損傷之可能性，雖與被告乙○○於96年8 月29日為原告
    施行之手術有因果關係，惟無法據此認被告乙○○為原告施
    行之上開手術有疏失存在。（四）原告體內有裝設3 個鈦金
    椎體置換物，係分別裝設於原告之胸椎底10/11節、第11/12
    節及第5腰椎第1薦椎椎間盤。依原告上開病歷資料，原告之
    病情可以裝設鈦金椎體置換物，惟並非唯一之選擇。又被告
    於96年7 月25日為原告裝設鈦金椎體置換物後，並未造成原
    告有癱瘓之現象，後被告於96年8月29日為原告拆除胸椎2個
    鈦金椎體置換物，係因傷口感染細菌不得不為之處置，雖此
    次手術與原告兩下肢乏力確有因果關係，然被告對原告之上
    開裝置，係符合醫療常規之事實。由上開鑑定意見可知，原
    告兩下肢乏力雖與被告乙○○拆除胸椎2 個鈦金椎體置換物
    之手術有因果關係，但術後之傷口細菌感染，原因繁多，本
    即為手術後病患所要承擔之風險之一，是被告乙○○於手術
    之過程倘無任何失當之處，自不能僅以手術後難以控制之細
    菌感染，即認被告乙○○當初手術之過程中有何疏失之處，
    況且被告乙○○無醫療過失之行為，業經偵查終結，應認為
    不起訴處分，有嘉義地方法院檢察署98年度偵字第3065號不
    起訴處分書附卷可稽，既然被告乙○○就本案之手術既無醫
    療過失行為，對原告即不負損害賠償責任，則被告陽明醫院
    自無與被告乙○○負連帶賠償之義務。並聲明：如主文所示
    。
、本院得心證之理由：
一、原告主張被告乙○○為被告陽明醫院副院長，受僱於被告陽
    明醫院執行骨科醫療業務，原告於96年7 月24日因腰部疼痛
    至被告陽明醫院就診，並分別於96年7 月24日、8月10日及8
    月29日經由被告乙○○手術治療等情，為被告等所不爭執，
    且經本院依職權調取96年度全字第11號案件及相關病歷資料
    查明無訛，堪信為真實。惟原告另主張其經被告乙○○前述
    手術治療後，卻呈現癱瘓情形，雖期間住院14日，然病情毫
    無起色，最後轉至台南奇美醫院治療，經醫院診為「胸椎骨
    折術後下肢半癱乏力併傷口感染」，因認被告乙○○醫師涉
    有重大醫療過失各節，則為被告等所否認，是本件應予審究
    者厥為：被告等對原告所為之手術治療行為，是否有醫療疏
    失存在，而應對原告負損害賠償責任？
二、經查，本件醫療糾紛所涉之刑事案件部分，於臺灣嘉義地方
    法院檢察署以98年度偵字第3065號偵查時，曾經調取原告於
    國立成功大學醫學院附設醫院、陽明醫院、台南奇美醫院等
    病歷資料及X 光光碟片後，送交行政院衛生署醫事審議委員
    會進行鑑定，其鑑定結果為：（一）依所附病歷資料，病人
    （即原告）目前兩下肢肌力約三分，屬於半癱，臨床上兩年
    內仍有部分恢復可能性，不符合癱瘓之定義；（二）病人目
    前兩下肢自大腿以下肌力約三分，兩側踝關節攣縮，雖有神
    經性膀胱，但已可自解尿液，繼續復健，兩年內仍有部分回
    復之可能性；（三）病人目前身體狀況屬神經損傷，屬脊椎
    手術偶見之併發症，且脊椎傷口感染亦會增加神經損傷之可
    能性，雖與被告乙○○於96年8 月29日為病人施行之手術有
    因果關係，惟無法據此認被告乙○○為病人施行之上開手術
    有疏失；（四）病人體內有裝設3 個鈦金椎體置換物，係分
    別裝設於告訴人之胸椎第10/11節、第11/12節及第5腰椎第1
    薦椎椎間盤。依病人之上開病歷資料，病人之病情可以裝設
    鈦金椎體置換物，惟並非唯一之選擇。又被告乙○○於96年
    7 月25日為病人裝設鈦金椎體置換物後，並未造成病人有癱
    瘓之現象，後被告乙○○於96年8月29日為病人拆除胸椎2個
    鈦金椎體置換物，係因傷口感染細菌不得不為之處置，雖此
    次手術與病人兩下肢乏力確有因果關係，然被告乙○○對原
    告之上開處置，係符合醫療常規等語，此有該會98年1 月15
    日第0000000 號鑑定意見書在卷可稽，是依該鑑定意見所示
    ，被告乙○○為原告所進行前後3 次手術均符合醫療常規，
    並無疏失之處，至於原告於拆除胸椎2 個鈦金椎體置換物手
    術時，雖造成原告兩下肢乏力之結果，惟此乃因發生傷口感
    染細菌，為進行清創手術，所不得不為之處置，並非因裝設
    鈦金椎體置換物過程中有何失當所導致；從而，由於手術後
    之傷口細菌感染，原因繁多，本即為手術時病患所須承擔之
    風險之一，是倘被告等於手術之過程無任何失當之處，自不
    能僅以手術後難以控制之細菌感染風險，反推論被告等當初
    手術之過程中有何疏失，是本件原告主張被告等有重大醫療
    過失云云，已乏實據。
三、又上開鑑定書雖敘明：原告目前身體狀況屬神經損傷，為脊
    椎手術偶見之併發症，且脊椎傷口感染亦會增加神經損傷之
    可能性，與被告乙○○於96年8 月29日為原告施行之手術有
    因果關係…，又被告乙○○於96年7 月25日為原告裝設鈦金
    椎體置換物後，並未造成原告有癱瘓之現象，後被告乙○○
    於96年8月29日為原告拆除胸椎2個鈦金椎體置換物，係因傷
    口感染細菌不得不為之處置，此次手術與原告兩下肢乏力有
    因果關係等語，惟該鑑定書所稱之「因果關係」，僅為鑑定
    單位就事實成因之描述，並非目前司法實務上所採用之「相
    當因果關係」理論。依目前司法實務上所採行之「相當因果
    關係」理論，是指依經驗法則，綜合行為當時所存在之一切
    事實，為客觀之事後審查，認為在一般情形下，在此環境、
    有此行為之同一條件，均可發生同一結果者，則該條件即為
    發生結果之相當條件，行為與結果即有相當因果關係、反之
    ，若在一般情形下，有此同一條件存在，而依客觀之審查，
    認為不必皆發生此結果者，則該條件與結果並不相當，不過
    為偶然事實而已，其行為與結果間即無相當因果關係（最高
    法院76年臺上字第192 號判例意旨可供參照）。查本件原告
    兩下肢乏力雖與拆除胸椎2 個鈦金椎體置換物之手術有所關
    聯，然該手術係因發生傷口細菌感染，為進行清創手術，所
    不得不為之處置，而此手術後之傷口細菌感染，原因繁多，
    本即為手術時病患所須承擔之風險之一，亦為偶發之事實，
    且相關證據皆已顯示被告乙○○進行手術時未違反醫療常規
    ，自無法將此結果歸責予被告等人。
四、況本件醫療糾紛所涉之刑事案件部分，前經臺灣嘉義地方法
    院檢察署檢察官以98年度偵字第3065號偵查後，認被告乙○
    ○並無醫療過失存在，而對被告乙○○為不起訴處分在案，
    嗣原告對之不服而聲請再議，又經臺灣高等法院臺南分院檢
    察署以98年度上聲議字第898 號駁回原告再議，繼之原告另
    聲請交付審判，復經本院以98年度聲判字第20號裁定駁回原
    告之聲請，此分別有上開處分書及裁定書在卷可參，俱與本
    院前揭認定結果相同，足認本件依所有客觀情狀審酌，應認
    被告等人已盡其醫療注意義務，且符合醫療常規，並無何過
    失存在。
肆、綜上所述，原告主張被告乙○○為其前後進行3 次手術，有
    重大醫療過失存在，惟本件經行政院衛生署醫事審議委員會
    前揭鑑定結果，則認被告乙○○並無違反醫療常規之處，亦
    無醫療過失存在，此外，原告就此即未能進一步舉證以實其
    說。從而，原告依侵權行為之法律關係，請求被告等人應連
    帶給付原告757 萬元，及自起訴狀繕本送達翌日起至清償日
    止，按年息百分之5計算之利息，為無理由，應予駁回。
伍、本件判決結果已臻明確，兩造其餘攻擊防禦方法及舉證，經
    本院斟酌後，認與判決結果無影響，爰不一一論述。
陸、據上論結，本件原告之訴為無理由，依民事訴訟法第78條，
    判決如主文。
中    華    民    國    99    年    8     月    31    日
                  民一庭法  官  周俞宏
以上正本係照原本作成
如對本判決上訴須於判決送達後20日內向本院提出上訴狀
如委任律師提起上訴者，應一併繳納上訴審裁判費。
中    華    民    國    99    年    8    月    31    日
                         書記官  劉怡欣

司法院資訊處製作；財團法人民間司法改革基金會備份。
